【裁判字號】    89,上訴,4150
【裁判日期】    891005
【裁判案由】    偽造貨幣等
【裁判全文】
臺灣高等法院刑事判決                          八十九年度上訴字第四一五號
    上  訴  人  臺灣士林地方法院檢察署檢察官
    被      告  丙○○
    指定辯護人  本院甲○
右上訴人因被告偽造貨幣等案件，不服臺灣士林地方法院八十九年度訴字第六十七號
，中華民國八十九年十月五日第一審判決（起訴案號：臺灣士林地方法院檢察署八十
八年度偵字第一○九三八號、八十八年度毒偵字第八三七號，暨移送併辦案號：八十
九年度毒偵字第一二五四號、第一三七六號），提起上訴，本院判決如左：
    主  文
原判決關於竊盜部分撤銷。
丙○○被訴竊盜部分免訴。
其他上訴駁回。
    理  由
一、公訴意旨略以：被告丙○○意圖為自己不法之所有，於民國（下同）八十八年十
    月二十日上午十時許，在台北市○○區○○路三三四巷三號前，竊取丁○○所有
    之ＱＭＬ─八八九號機車。又明知年籍姓名不詳綽號「志遠」之男子，於同年月
    二十一日下午八時十五分許，在台北市○○路○段四十號前交付之二十五張新台
    幣（下同）千元券係屬偽鈔，且欲共同以該偽鈔購買行動電話，竟收受「志遠」
    交付之該二十五紙偽鈔，因認被告涉有竊盜及意圖行使收受偽造貨幣罪嫌云云。
二、撤銷改判部分（竊盜部分）：
  (一)按案件曾經判決確定者，應諭知免訴之判決，刑事訴訟法第三百零二條第一款定
    有明文。又刑事訴訟法第二百九十四條第一款（現行法第三百零二條第一款）規
    定，案件曾經判決確定者，應為免訴之判決，係以同一案件，已經法院為實體上
    之確定判決，該被告應否受刑事制裁，即因前次判決而確定，不能更為其他有罪
    或無罪之實體上裁判。此項原則，關於實質上一罪或裁判上一罪（如刑法第五十
    五條及第五十六條之犯罪），其一部事實已經判決確定者，對於構成一罪之其他
    部分，固亦均應適用，但此種情形，係因審判不可分之關係，在審理事實之法院
    ，對於全部犯罪事實，按照刑事訴訟法第二百四十六條（現行法第二百六十七條
    ）規定本應予以審判，故其確定判決之既判力，亦自應及於全部之犯罪事實，若
    在最後審理事實法院宣示判決後，始行發生之事實，既非該法院所得審判，即為
    該案判決之既判力所不能及，檢察官或自訴人如就此部發生之事實依法起訴，既
    不在曾經確定判決之範圍以內，即係另一犯罪間題，受訴法院仍應分別為有罪或
    無罪之實體上裁判，縱令檢察官或自訴人，係就前案事實與其後新發生之事實，
    誤認為實質上一罪或裁判上一罪，一併起訴，受訴法院除應將前案確定判決既判
    力所及部分諭知免訴外，關於其後新發生之事實，並不在刑事訴訟法第二百九十
    四條第一款（現行法第三百零二條第一款）所載情形之列，非可一併免訴。最高
    法院著有三十二年上字第二五七八號判例可資參照。
  (二)經查，車號ＱＭＬ—八八九號機車為丁○○所有，在八十八年十月二十日上午十
    時許，在台北市○○區○○路三三四巷三號前遭竊等情，業據證人丁○○於警訊
    時證述明確，並有贓物認領收據一件在卷可稽。被告雖矢口否認竊車，並辯稱：
    機車係「志遠」交其騎用云云。然被告就「志遠」交其騎用乙節，並未提出實據
    以明其說，證人即當時查獲警員陳育玉到庭證稱略以：「看被告與另一男子在一
    家電玩店出入，行經研究院路麥當勞，發現被告與同一名男子沒戴安全帽騎機車
    ，我們馬上打回分局查詢其車籍資料，查證係報失竊機車，後即尾隨他們，但遇
    紅綠燈，我們就跟丟了。往前再找時，發現被告和一家賣大哥大的老闆在聊天，
    我們到場只看到被告一人。」、「看到被告時是騎車載另一人。」等語（見原審
    卷第六十二頁至六十七頁），被告亦不否認持有機車為警逮獲之事實，茍機車為
    「志遠」所交付，則於「志遠」離去時，焉有不騎車他去，而仍由被告騎用？是
    被告所辯，屬避重就輕之飾詞，不足採信，其竊盜犯行已臻明確。
  (三)惟被告曾於八十八年九月二十七日，在台北市○○路○段四五三巷二號六樓竊盜
    ，為警查獲移送偵辦，該案經台灣台北地方法院以八十八年度易字第三二六○號
    判處有期徒刑，嗣經上訴，由本院於八十九年六月七日判決上訴駁回而確定，有
    該案判決及被告全國前案紀錄表在卷可證，本件竊車與上開案件竊行，時間相近
    約一個月，手法同一，顯基於概括犯意為之，為連續犯，屬裁判上一罪，應為該
    案判決效力所及。依前揭說明，本件依法應諭知免訴，原審未察，遽為無罪諭知
    ，尚有未洽，公訴人上訴意旨雖未指摘及此，但原判決既有未當，仍屬無可維持
    ，自應由本院將原判決此部分撤銷改判，諭知被告竊盜部分免訴之判決，以資糾
    正。
三、上訴駁回部分（行使偽造貨幣部分）：
  (一)犯罪事實應依證據認定之，無證據不得推定其犯罪事實；又不能證明被告犯罪者
    ，應諭知無罪之判決，刑事訴訟法第一百五十四條、第三百零一條第一項定有明
    文。次按刑事訴訟法上所謂認定犯罪事實之證據，係指足以認定被告確有犯罪行
    為之積極證據而言，該項證據自須適合於被告犯罪事實之認定，始得採為斷罪資
    料；如未能發現相當證據，或證據不足以證明，自不能以推測或擬制之方法，以
    為裁判之基礎。且認定事實所憑之證據，其為訴訟上之證明，須達於通常一般之
    人均不致有所懷疑，而得確信其為事實之程度者，始得為有罪之認定。倘其證明
    尚未達到此一程度而有合理之懷疑存在時，尚難為有罪認定之基礎；另苟積極證
    據不足以為不利於被告事實之認定，即應為被告有利之認定，更不必有何有利之
    證據，最高法院著有三十年上字第八一六號、四十年台上字第八十六號、七十六
    年台上字第四九八六號判例可資參照。訊據被告堅決否認意圖行使而收集偽造通
    用貨幣之犯行，並辯稱：偽鈔是「志遠」交給伊後才告知是偽鈔，志遠交給伊後
    叫伊在該處等候就離去等語。
  (二)按刑法第一百九十六條第一項所謂收集，係指收買、受贈、互換等一切行為，在
    收取以前，即有行使之犯罪意思而言，最高法院二十六年渝上字第八六七號判例
    可資參照。刑法上意圖行使而收集偽造通用貨幣罪之成立，以行為人在意圖供行
    使之用而收集貨幣之前，即知所收取之貨幣為偽造之貨幣為必要，如行為人於收
    受時不知為偽造之貨幣，於收受後始知為偽造之貨幣，則其行為欠缺故意，縱有
    收集之行為，亦不予處罰。經查，被告雖於警訊時供稱：「當時他有向我告知是
    偽鈔，我因志遠向我說他要購買行動電話，事成之後送我一台手機，所以才將錢
    交給我」，及偵訊時供稱：「（志遠）載我到一台賣手機用品的貨車旁，他就將
    二萬五千元的偽鈔及機車鑰匙及二包安非他命給我，他有告訴我那是偽鈔．．．
    他說他要去斜對面賣安非他命，他怕警察來，所以先將機車鑰匙及偽鈔寄放在我
    這裡」等語，然當時「志遠」係何時告知被告，交付前或交付後告知被告一節，
    由被告警訊偵查時之供述並無法明確查知。被告於原審及本院調查時供稱：「偽
    鈔是『志遠』交給我，我收起來，他跟我說是偽鈔」、「（問）志遠為何交偽鈔
    給你？（答）他當時拿安非他命賣別人，先放在我這裡」、「（問）他有說要拿
    偽鈔去買大哥大？（答）有，但我沒說要買，我把錢放口袋」、「到了手機店，
    他才交給我並跟我說是偽鈔，我收起來之後，他才說是偽鈔」等語，則依被告於
    法院審理時之供述，被告係收受後始悉所收受者為偽鈔；而偽鈔與真鈔比對之後
    ，雖可知為偽鈔，惟此純為事後之辨別，並非收受前人人均有比對之習慣，且偽
    鈔亦非人人一經接手觸摸即可辨別。被告於收受時是否知悉所收受者為偽鈔一節
    ，綜觀全卷，僅有被告之供述可證，而被告於法院調查、審理時均堅稱係收受後
    ，志遠離去前始告知其係偽鈔；而證人即承辦員警陳育玉、乙○○雖證稱手機店
    老闆說被告是要買手機等語，然此為傳聞證據，並無證據能力，又該手機店老闆
    為臨時攤販，無法查問，亦經證人乙○○到庭供明，已無法傳訊該手機店老闆到
    庭說明當時與被告商談情況為何；又據證人陳育玉、乙○○到庭證稱「沒有看到
    被告掏錢或其他交易行為，也沒有看到老闆有拿任何一支手機與被告看，從頭到
    尾看到他們在聊天」等語，則被告當時與手機店老闆商談內容為何，是否與購買
    手機有關，亦難查證。是尚乏證據足認被告於收受偽鈔之際即知為偽鈔，則其於
    收受之時，即難認有故意。且據被告所述，「志遠」於告知其為偽鈔後即離去，
    則被告於知悉後似無將之返還之機會。再由被告與手機店老闆之舉動觀之，亦難
    推認被告有何行使該偽鈔之意圖，自難以意圖行使而收集偽造通用貨幣罪相繩。
    此外，本院復查無其他積極證據足資認定被告有意圖行使而收集偽造通用貨幣之
    犯行，此部分既不能證明被告犯罪，依前揭說明意旨，原審為無罪判決之諭知，
    核無不合，公訴人上訴仍執詞指摘原判決不當，非有理由，應予駁回。
四、本案被告竊取機車部分既諭知免訴之判決，則移送併辦之台灣台北地方法院檢察
    署八十九年度偵字第二二六五六號被告涉嫌竊盜案件，與本案公訴事實，即難認
    具有連續犯之裁判上一罪關係，應退回檢察官另行偵辦，附此敘明。
據上論斷，應依刑事訴訟法第三百六十九條第一項前段、第三百六十四條、第三百零
二條第一款、第三百六十八條，判決如主文。
本案經檢察官謝英民到庭執行職務。
中      華      民      國      九十      年      一      月      十    日
                              臺灣高等法院刑事第五庭
                                  審判長法  官  曾  德  水
                                        法  官  林  立  華
              法  官  楊  貴  雄
右正本證明與原本無異。
竊盜部分，不得上訴。行使偽造貨幣部分，如不服本判決應於收受送達後十日內向本
院提出上訴書狀，其未敘述上訴之理由者並得於提起上訴後十日內向本院補提理由書
（均須按他造當事人之人數附繕本）。
                                        書記官  何  瓊  芳
中      華      民      國      九十      年      一      月    十二    日


司法院資訊處製作；財團法人民間司法改革基金會備份。
